臺灣臺中地方法院民事判決
110年度沙簡字第449號
原      告  遠東國際商業銀行股份有限公司

法定代理人  侯金英  
訴訟代理人  黃逸哲律師
            陳昭勳律師
            林翔瑜  
被      告  張洪寶珠

            張興正  
            張興吉  
            張靜宜  
兼  共  同
訴訟代理人  張興國  

上列當事人間請求撤銷遺產分割登記事件，本院於民國111年2月
23日言詞辯論終結，判決如下：
    主      文
原告之訴駁回。
訴訟費用由原告負擔。
    事實及理由
一、程序部分：按訴狀送達後，原告不得將原訴變更或追加他訴
    ，但擴張或減縮應受判決事項之聲明、該訴訟標的對於數人
    必須合一確定時，追加其原非當事人之人為當事人者，不在
    此限，民事訴訟法第255條但書第1項第3款、第5款分別定有
    明文。查原告起訴時僅以張興國、張○○為被告，並聲明請求
    ：㈠被告間就如附表編號1至9所示不動產，於民國102年12月
    28日所為之遺產分割協議債權行為，及於103年3月4日所為
    之所有權移轉登記之物權行為，均應予撤銷。㈡被告張○○應
    將附表編號1至9所示不動產，於103年3月4日以分割繼承為
    原因之所有權移轉登記予以塗銷。嗣於110年5月28日提出民
    事訴之追加狀，更正張○○為被告張洪寶珠，並追加張興吉、
    張興正、張靜宜為共同被告，且多次變更附表所示之標的，
    嗣於本院111年2月23日言詞辯論時，確認原告聲明為如下所
    述原告主張訴之聲明部分。經核上開變更，屬追加就訴訟標
    的應合一確定之人為共同被告，及擴張應受判決事項之聲明
    ，核與前揭規定相符，應予准許。
二、原告主張：被告張興國向原告申請信用款，尚積欠原告新臺
    幣（下同）128,169元及利息未為清償，有本院97年度執字
    第4791號債權憑證可證。又如附表編號1至9所示之不動產（
    下合稱系爭房地）、編號10之現金，原均為訴外人即被告張
    興國之父張清輝所有，詎張清輝於102年12月28日死亡後，
    被告張興國未向本院聲拋棄對其父親之繼承權，為免遭原告
    追索，竟與張清輝之其餘繼承人即被告張洪寶珠、張興吉、
    張興正、張靜宜，於103年2月19日達成遺產分割協議，將系
    爭房地全部分歸被告張洪寶珠取得，並於103年3月4日辦畢
    分割繼承登記，而將附表編號10之現金，則由被告張洪寶珠
    以外之其餘被告各分配1/4，顯已害及原告之債權。原告為
    保全債權，自得請求撤銷被告間所為分割協議之債權行為，
    及就系爭房地、附表編號10現金之所有權移轉之物權行為，
    並請求被告張洪寶珠塗銷系爭房地於103年3月4日所為之分
    割繼承登記，被告張興國、張興吉、張興正、張靜宜應就附
    表編號10之現金，回復被告公同共有。爰依民法第244條第1
    、4項規定，提起本件訴訟等語，並聲明：㈠被告間就附表所
    示之遺產，於103年2月19日所為分割繼承之債權行為，及就
    系爭房地、附表編號10現金所為所有權移轉之物權行為，均
    應予撤銷。㈡被告張洪寶珠應將系爭房地，於103年3月4日以
    分割繼承為原因之所有權移轉登記予以塗銷。㈢被告張興國
    、張興吉、張興正、張靜宜應就附表編號10之現金，回復被
    告公同共有等語。
三、被告則以：被繼承人張清輝之遺產分割，係因張清輝生前大
    部分皆由其配偶即被告張洪寶珠扶養照顧，其費用大部分也
    由張洪寶珠支付，故張清輝在過世前表示要將系爭房地均由
    張洪寶珠繼承，至於其他被告僅偶而共同支付張清輝之就醫
    門診費用，方將附表編號10之現金，協議由子女即被告張興
    國、張興吉、張興正、張靜宜各繼承1/4，況被告張洪寶珠
    繼承時，也不知其餘被告有積欠款項情形，故本件之繼承並
    非原告所述之無償行為。並聲明：原告之訴駁回。
四、本院之判斷：
  ㈠查被告張興國積欠原告信用卡消費款128,169元及利息、違約
    金未清償，而張清輝於102年12月28日死亡後，被告張興國
    並未拋棄繼承，被告即張清輝之繼承人於103年2月19日達成
    遺產分割協議，將系爭房地全部分歸被告張洪寶珠取得，並
    於103年3月4日辦畢分割繼承登記，至附表編號10之現金，
    則由被告張興國、張興吉、張興正、張靜宜各繼承1/4等情
    ，有原告所提本院97年度執字第4791號債權憑證、系爭房地
    之土地登記第一類謄本、建物登記第一類謄本、地籍異動索
    引、本院家事法庭函、張清輝之除戶謄本、繼承系統表、繼
    承人戶籍謄本等為證，並經本院函請臺中市政府龍井地政事
    務所提供之土地登記申請書函暨如系爭房地之辦理繼承資料
    等在卷可稽（見本院卷第259至287頁），且為兩造所不爭執
    ，自堪信為真實。
  ㈡原告另主張分割遺產協議及所有權移轉登記行為，為詐害原
    告債權行為等節，則為被告所否認，並以前詞置辯，是本院
    應審酌者厥為：⒈被告就系爭房地、附表編號10現金之分割
    繼承之債權行為，及遺產所有權移轉行為，是否為無償行為
    ？⒉原告請求撤銷分割繼承之債權行為，及所有權移轉之物
    權行為，並請求被告張洪寶珠塗銷系爭房地之分割繼承登記
    ，其餘被告將附表編號10現金回復公同共有，有無理由？茲
    分述如下：
　⒈被告就系爭房地、附表編號10現金之分割繼承債權行為，及
    所有權移轉行為，非無償行為：
　⑴按債務人所為之無償行為，有害及債權者，債權人得聲請法
    院撤銷之；債權人依第1項之規定聲請法院撤銷時，得並聲
    請命受益人或轉得人回復原狀，但轉得人於轉得時不知有撤
    銷原因者，不在此限，民法第244條第1項、第4項定有明文
    。又民法第244條第1、2項所稱之無償或有償行為，係以債
    務人與第三人間之行為有無互為對價關係之給付為其區別標
    準；倘債務人將其不動產廉價讓與第三人，或以其價值對於
    受讓者清償債務，其他債權人亦僅於有同法條第2項情形時
    ，始得以訴請求撤銷，尚不能認其行為為無償，而逕指債務
    人之換價為同條第1項之詐害行為，俾以保全法定撤銷權之
    行使，兼資防免妨害交易之安全；亦即民法第244條規定撤
    銷權之規範意旨，係依債務人與第三人間法律行為是否互有
    對價，區別其行使之要件，俾使受益人及債權人之利益，均
    得受保護（最高法院101年度台上字第498號、108年度台上
    字第2330號判決意旨可參）。是以，原告得否訴請撤銷被告
    就遺產分割繼承債權行為，及遺產所有權移轉之物權行為，
    應以被告等人間有無互為對價關係之給付，是否害及債權人
    之債權為斷。再衡諸一般社會常情，繼承人於分割遺產時，
    往往係考量被繼承人生前意願、繼承人對被繼承人之貢獻（
    如有無扶養之事實、生前的照顧等）、家族成員間的情感與
    恩情（如協議由仍在世之父母親一方取得全數遺產，作為該
    仍在世父母親之照護或費用支出）、被繼承人生前已分配予
    各繼承人之財產（如贈與之歸扣）、是否承擔祭祀義務等諸
    多因素，而為遺產分割之協議，故上開各種因素應可認為屬
    於遺產分割協議之對價。
  ⑵經查，系爭房地經被告即張清輝之繼承人協議分割，由被告
    張洪寶珠單獨取得系爭房地所有權，由其餘被告各取得附表
    編號10現金各1/4等情，有分割繼承協議書暨土地登記、建
    物登記第一類謄本在卷可稽（見本院卷第265-267、155-197
    頁）。而被告抗辯訂立遺產分割協議時，係考量尊重張清輝
    之遺願，且就照顧張清輝部分，因大部分扶養費及照顧，均
    由被告張洪寶珠負責，其餘被告僅負擔部分費用，始協議由
    被告張洪寶珠單獨取得系爭房地，其餘被告分得附表編號10
    現金，業據被告陳述明確，核與上開經被告蓋章、簽署之分
    割繼承協議書相符，參以本件並非僅被告張興國一人未繼承
    系爭房地，而是除被告張洪寶珠以外之其餘被告均未繼承系
    爭房地，而除張興國以外之其餘繼承人，均非原告之債務人
    ，如其等為分割協議時，係有意損害原告債權，其餘繼承人
    應無亦一併放棄繼承系爭房地之理，是被告辯稱系爭房地協
    議由被告張洪寶珠單獨取得，係考量張洪寶珠負擔大部分之
    扶養責任，並尊重張清輝之遺願等情，應可採信。是以，遺
    產分割協議既係考量張清輝生前意願而作成，揆諸前開說明
    ，該遺產分割協議，及系爭房地、附表編號10現金之所有權
    轉行為自非屬無償行為甚明。
  ⑶次按，參諸民法第244條所定撤銷權之立法目的，乃在保全債
    務人原有之債權清償力，非在使債務人增加其清償力，故債
    權人自應以債務人個人之財產為其信賴之基礎，其對債務人
    之被繼承人之期待，難認有保護之必要。被告張興國係於95
    年間，即積欠原告相關本金、利息及違約金，有本院97年度
    執字第4791號債權憑證可憑，而被繼承人張清輝則於102年1
    2月28日死亡，足認原告與被告張興國成立信用卡契約時，
    所評估者為被告張興國自身資力，並未就將來未必獲致之財
    產予以衡估，是依前揭說明，被告張興國就張清輝遺產之繼
    承權利，應非民法第244條擬為保護之債務人清償力範圍內
    ，附此敘明。
  ⒉本件遺產分割協議之債權行為，及遺產所有權移轉物權行為
    ，既非無償行為，則原告依民法第244條第1、4項規定，請
    求撤銷被告就遺產分割協議債權行為，及所有權移轉之物權
    行為，且被告張洪寶珠應塗銷系爭房地之分割繼承登記，其
    餘被告將附表編號10之現金回復公同共有，依上述說明，自
    無理由，應予駁回。
五、綜上所述，原告請求撤銷被告就被繼承人張清輝所遺財產，
    所為之遺產分割協議債權行為，及所有權移轉之物權行為；
    並請求塗銷繼承登記及回復公同共有部分，為無理由，應予
    駁回。
六、本件事證已臻明確，兩造其餘攻擊防禦方法及所提之證據，
    核與判決結果不生影響，爰不逐一論述，併此敘明。
七、訴訟費用負擔之依據：民事訴訟法第78條。
中　　華　　民　　國　　111 　年　　3 　　月　　9 　　日
                  沙鹿簡易庭   法  官  黃建都
以上為正本係照原本作成。
如不服本判決，應於送達後20日內，向本院提出上訴狀並表明上
訴理由，如於本判決宣示後送達前提起上訴者，應於判決送達後
20日內補提上訴理由書（須附繕本）。如委任律師提起上訴者，
應一併繳納上訴審裁判費。
中　　華　　民　　國　　111 　年　　3 　　月　　9 　　日
                               書記官     　　
附表：張清輝之遺產
編號 財產項目       1 臺中市○○區○○段00000地號土地（權利範圍：全部）       2 臺中市○○區○○段000地號土地（權利範圍：1/12）       3 臺中市○○區○○段00000地號土地（權利範圍：1/12）       4 臺中市○○區○○段00000地號土地（權利範圍：1/12）       5 臺中市○○區○○段00000地號土地（權利範圍：1/12）       6 臺中市○○區○○段000地號土地（權利範圍：1/12）       7 臺中市○○區○○段00000地號土地（權利範圍：1/12）       8 臺中市○○區○○段00000地號土地（權利範圍：1/12）       9 臺中市○○區○○段00○號房屋（權利範圍：全部）      10 現金新臺幣4萬元